臺灣高等法院臺中分院刑事判決　　　　　　　　　　九十四年度上易字第三七九號
　　上　訴　人
　　即　被　告　乙○○
右上訴人因詐欺案件，不服臺灣台中地方法院九十三年度易字第二四二四號中華民國
九十三年十二月二十三日第一審判決（起訴案號：臺灣台中地方法院檢察署九十三年
度偵緝字第五三一號），提起上訴，本院判決如左：
    主      文
原判決撤銷。
乙○○連續意圖為自己不法之所有，以詐術使人將本人之物交付，處有期徒刑拾月。
    事      實
一、乙○○原在台中縣東勢鎮○○街一七０之十二號經營泰榕材料社股份有限公司（
    下稱泰榕公司），從事水電工程設備及裝修之工作。明知其自民國（下同）八十
    七年初起，因水電及建築工程景氣趨緩，且其所有之不動產因向銀行辦理貸款新
    台幣（下同）一千餘萬元，每月需繳鉅額之利息，公司及其個人之財物均已面臨
    週轉不靈而陷於無償債能力及無力繳納會款之狀況，竟萌歹念，意圖為自己不法
    之所有，基於概括之犯意，先後：（一）於八十七年五月間，自任會首，召集每
    月每會一萬元之互助會，會員連同會首共二十一會，期間自八十七年五月五日起
    至八十九年一月五日止，採外標制，約定每月五日開標。乙○○並要求其不知情
    之配偶林李瑞琴對外召募會員，以供公司週轉之用，林李瑞琴遂依乙○○之指示
    向鄰居丙○○、丁○○等二十人召募加入該互助會，丙○○、丁○○等二十人不
    疑有詐，分別參加該互助會，並依約繳交會款給乙○○。詎至八十七年八月二十
    九日，該互助會僅進行四會，乙○○見時機成熟，即擅自停會，並出境至香港數
    日後即前往大陸地區滯留不歸，共詐得會款十七萬元。（二）八十七年五月十八
    日，乙○○以泰榕公司欲舉辦二十五週年慶為由，佯稱欲向甲○○調借五十萬元
    ，每月利息七千五百元，致使甲○○陷於錯誤後，允諾借予五十萬元，乙○○得
    手後，雖簽發一張付款人為東勢鎮農會、票面金額五十萬元、發票日為八十七年
    九月五日之支票予甲○○收執，但支票尚未屆期，乙○○即於同年八月底潛逃大
    陸，嗣上開支票屆期經提示亦不獲支付，至此甲○○始知有詐。（三）八十七年
    七月十四日，乙○○復經由其不知情之配偶林李瑞琴向丙○○、丁○○二人表示
    泰榕公司欲舉辦二十五週年慶為由，佯稱欲向丙○○、丁○○二人分別調借一百
    萬元、四十萬元，並言明調借期限為二個月，致使丙○○、丁○○二人陷於錯誤
    後，分別借予一百萬元、四十萬元予乙○○，乙○○得手後，雖分別簽發如附表
    一、二所示之支票、本票予丙○○、丁○○二人收執（詳如附表一、二所示），
    詎支票尚未屆期，乙○○即於同年八月底潛逃大陸，嗣上開支、本票屆期經提示
    亦不獲支付，至此丙○○、丁○○二人始知有詐。
二、案經甲○○、丙○○、丁○○等人分別訴由台灣台中地方法院檢察署檢察官偵查
    起訴。
    理      由
一、訊據上訴人即被告（下稱被告）乙○○坦承其有經營上開泰榕公司，從事水電工
    程設備及裝修之工作，於八十七年五月間曾自任會首對外召募上開互助會，及於
    八十七年五月十八日曾向告訴人甲○○調借五十萬元，及於八十七年八月底其曾
    前往大陸地區滯留未歸等事實不諱，惟矢口否認有詐欺取財之犯行，辯稱：伊於
    八十七年五月間召募上開互助會時，雖生意週轉比較不好，但當時尚有能力繳納
    會款及利息。又八十七年八月底時，因伊配偶林李瑞琴及小孩對伊不好，故伊始
    跑到大陸，並非因會款及借款之事跑到大陸。另向告訴人丙○○、丁○○二人借
    款之事，伊事先並不知道，係伊從大陸回來之後始知道，且如附表一、二所示之
    支、本票，僅一張係伊所簽發，餘均非伊所簽發云云。經查：
（一）右開犯罪事實，迭據告訴人甲○○、丙○○、丁○○等人指訴綦詳，核與被告
      於檢察官偵查時自白稱：「我老婆用我的名義召攬了一、二個互助會，是要貼
      補我生意週轉用的。」、「丁○○借款，是我太太用我名義借的。」、「甲○○借款是我與太太一起借的，詳細時間不記得了。」、「曾丙○○一百萬元，
      也收到這一百萬元。」、「支票不是我開的，章是我的。」、「我要走的一、
      二個月前水電行有慶祝二十五週年。」各等語相符。另證人即被告之配偶林李
      瑞琴於原審審理中亦到庭結證稱：「借到的錢都使用到工程款、店裡面週轉用
      ，都是我們夫婦提議向這些人借錢，公司都是我們夫婦一起做，需要用錢，我
      們有開票向他們（指告訴人）借錢。我不敢也不會以乙○○之名義簽發本票向
      告訴人丙○○、丁○○二人借錢，簽發支票也要經過乙○○」等語，足見林李
      瑞琴簽發如附表一、二所示之支、本票向告訴人丙○○、丁○○等人調借現款
      ，應係經被告之授意為之甚明。此外並有上開互助會簿影本一份、本票影本十
      一張、支票及其存款不足退票單等影本各一張等在卷可稽。
（二）被告於八十七年八月二十九日無預警出境至香港，數日後即前往大陸地區滯留
      未歸，嗣經台灣台中地方法院檢察署發布通緝後，直至九十三年四月八日入境
      時，始為內政部警政署航空警察局逮捕，並移送台灣台中地方法院檢察署檢察
      官偵查，亦經被告自承在卷，並有台灣台中地方法院檢察署通緝書及內政部警
      政署航空警察局九十三年四月八日解送人犯報告書等各一份在卷可憑。
（三）被告於偵查中已自承稱：「泰榕公司於八十七年年初就開始週轉不是很好，因
      為我買了隔壁那塊土地要放材料，該塊土地連同我的房子有去銀行貸了一千多
      萬元。因為建築業不景氣不好的關係，我水電行生意不好，就繳不起利息，所
      以沒辦法還錢。」等語（見偵緝卷第四六頁），足見被告於八十七年年初即知
      其因購買土地及建築景氣不佳等關係，已負債一千餘萬元，當時其財務已面臨
      週轉不靈而陷於無償債能力及無力繳納會款之狀況無疑。詎被告猶貿然召募上
      開互助會及以公司慶祝二十五週年為幌，分別向告訴人甲○○、丙○○、丁○○等人調借上開款項，並於召募上開互助會及調借上開款項得手後不久（分別
      為一餘月至四月之時間），即私自潛逃至大陸，直至九十三年四月八日始入境
      回國，其間均未依約支付上開會款及調借之款項，益見被告於召募上開互助會
      及調借上開款項之初，主觀上即具有不法所有之詐欺意圖甚明。
（四）綜上所述，足證被告上開所辯顯係飾卸之詞，不足採信，是罪證明確，其犯行
      堪以認定。
二、核被告所為，係犯刑法第三百三十九條第一項之詐欺取財罪。其先後犯行，犯罪
    構成要件相同，顯係基於概括犯意反覆為之，為連續犯，應依法論以一罪並加重
    其刑。又被告利用不知情之配偶林李瑞琴所為之詐欺部分，係屬間接正犯。原審
    予以論罪科刑，固非無見，惟查原判決就被告利用不知情之配偶林李瑞琴所為之
    詐欺部分，疏未論以間接正犯，已有未合。又原判決就被告詐取上開互助會款部
    分，疏未於事實欄認定詐欺之金額，尤有未洽。另原判決就被告向告訴人甲○○
    、丙○○、丁○○等人詐取上開現款部分（即事實欄二、三部分），僅於事實欄
    籠統記載被告向告訴人甲○○、丙○○、丁○○等人借款，並未認定被告如何向
    告訴人甲○○、丙○○、丁○○等人詐欺？亦有可議。被告上訴意旨仍執前詞否
    認犯罪，雖無理由，但原判決既有上述可議之處，應由本院將原判決予以撤銷改
    判。爰審酌被告犯罪之動機、目的、手段、詐得金額達二百餘萬元、犯後迄今尚
    未與告訴人等人達成和解等一切情狀，量處被告如主文第二項所示之刑，以示懲
    儆。
三、據上論結，應依刑事訴訟法第三百六十九條第一項前段、第三百六十四條、第二
    百九十九條第一項前段、刑法第五十六條、第三百三十九條第一項、罰金罰鍰提
    高標準條例第一條前段，判決如主文。
本案經檢察官戊○○到庭執行職務。
中      華      民      國      九十四  年      四      月      十九    日
                                臺灣高等法院臺中分院刑事第八庭
                                      審判長法  官  羅  得  村
                                            法  官  巫  政  松
                                            法　官　劉　榮　服
右正本證明與原本無異。
不得上訴。
                                            書記官  周  巧  屏
中      華      民      國      九十四  年      四      月    二十    日
附錄本判決論罪科刑法條
刑法第三百三十九條第一項：
意圖為自己或第三人不法之所有，以詐術使人將本人或第三人之物交付者，處五年以
下有期徒刑、拘役或科或併科一千元以下罰金。
附表一：乙○○交付予丙○○之支票、本票
編  號    發票人          付款人      發票日    到期日    票面金額    註記
  一  泰榕材料社股份  台中區中小企業  87/09/10            二十萬元    支票
      有限公司        銀行東勢分行
  二  同右            同右            同右                同右        同右
  三  同右            同右            同右                同右        同右
  四  同右            同右            同右                同右        同右
  五  同右            同右            同右                同右        同右
  六  同右            同右            同右                十萬元      同右
  七  乙○○          乙○○          87/07/14  87/09/10  二十萬元    本票
  八  同右            同右            同右      同右      同右        同右
  九  同右            同右            同右      同右      同右        同右
  十  同右            同右            同右      同右      同右        同右
  十一  同右            同右            同右      同右      十萬元      同右
附表二：乙○○交付予丁○○之支票、本票
編  號    發票人          付款人      發票日    到期日    票面金額    註記
  一  泰榕材料社股份  台中區中小企業  87/09/10            十萬元      支票
       有限公司        銀行東勢分行
  二  同右            同右            同右                同右        同右
  三  乙○○          東勢鎮農會      87/09/06            二十萬元    同右
  四  乙○○          乙○○          87/07/14  87/09/10  二十萬元    本票
  五  同右            同右            同右      同右      十萬元      同右
  六  同右            同右            同右      同右      同右        同右
                                                                        Ａ
